【裁判字號】    99,上易,867
【裁判日期】    990811
【裁判案由】    詐欺
【裁判全文】
臺灣高等法院臺中分院刑事判決         99年度上易字第867號
上  訴  人
即  被  告  丙○○
上  訴  人
即  被  告  甲○○
上  訴  人
即  被  告  丁○○
前三人共同
選任辯護人  許哲嘉  律師
上列上訴人等因詐欺案件，不服臺灣臺中地方法院99年度易字第
1025 號中華民國99年5月11日第一審判決（起訴案號：臺灣臺中
地方法院檢察署99年度偵字第3987號），提起上訴，本院判決如
下：
    主  文
原判決關於丙○○、甲○○、丁○○共同犯詐欺取財罪壹罪（即
原審判決事實欄二、犯罪事實關於所示之詐欺取財犯行）及定
應執行刑部分，撤銷。
丙○○、甲○○、丁○○被訴詐欺取財壹罪部分（即原審判決事
實欄二、犯罪事實關於所示之詐欺取財犯行），均無罪。
    理  由
一、公訴意旨以：戊○○、丙○○、己○○、甲○○、丁○○與
    綽號「紅毛」、「火鍋」（即發哥）之不詳姓名成年男子等
    人，自98年11月間起，組成詐欺集團，基於意圖為自己不法
    所有之共同犯意聯絡，以在臺灣設立電信詐騙機房，再撥打
    電話向大陸地區人民詐欺取財，待大陸地區人民遭詐騙後將
    錢匯入指定之大陸地區人頭帳戶後，再由「紅毛」聯絡大陸
    地區之車手「火鍋」將贓款領出，並以不詳之地下匯兌方式
    ，將詐得之金錢匯回臺灣，由戊○○與其餘詐欺集團成員朋
    分。其等議定後，即由戊○○負責出資，並先指示與之有共
    同詐欺犯意聯絡之己○○承租位在臺中市○○路○ 段76巷12
    弄6號4樓之1房屋，作為詐騙機房，並以每個名條新臺幣0.5
    元之價格向「紅毛」購得大陸地區人民之個人基本資料；由
    戊○○負責該機房之運作、機房設備及人員之管理，並負擔
    房租、電信費用、設備費用、提供詐騙集團成員午餐及飲水
    、招募詐騙集團所需之成員、提供教戰守則、大陸法院判決
    、傳票等詐騙資料，己○○則負責維修電腦及作業系統，戊○○並另先購買節費器、裝設電話、電腦等設備，作為設立
    詐騙之電信機房之用。該詐欺集團之運作分工如下：戊○○
    先於98年11月間指示己○○承租上址房屋，作為詐騙機房，
    由戊○○負責該機房之運作，再陸續於98年12月、99年1 月
    間僱用與其等所屬詐騙集團有前揭詐欺取財共同犯意聯絡之
    甲○○、丙○○在前址機房工作，丁○○再經由丙○○之介
    紹而加入，其等均以戊○○所提供之詐騙教戰守則，透過電
    話對大陸地區人民詐騙，其等以電腦群發系統配合節費器，
    撥打電話給大陸地區不特定之人民，待其等所撥之電話有人
    接聽並依指示回撥「9」時， 電話就會接回臺灣之機房，由
    負責假冒第一線中國電信局客服人員之甲○○、丁○○接聽
    ，並向之詐稱，有電話欠費未繳，可能係個人證件遭到冒用
    所致，須儘快向公安部門報案，將會把電話轉給公安局云云
    ，俟對方信以為真後，再將電話轉由第二線之丙○○、己○○接聽，由丙○○、己○○負責假冒大陸公安，問對方是否
    有帳戶遭盜用， 請對方直接到ATM前查帳戶內之金錢有無遭
    到盜領，接續詐騙，然後再轉由擔任第三線之戊○○負責假
    冒金融局主任，戊○○即請大陸地區人民依其指示，持提款
    卡操作自動櫃員提款機，以防止遭盜領云云，使大陸地區人
    民陷於錯誤，依指示操作，而將帳戶內之金錢轉帳匯至指定
    之「紅毛」所掌控之大陸地區人頭帳戶，再由「紅毛」聯絡
    該集團在大陸地區之車手「火鍋」，將所騙得之錢領出後，
    扣除手續費約人民幣200元及車手應得之2成佣金後，其餘再
    以不詳之地下匯兌方式，經匯率換算成新臺幣而匯回臺灣，
    「紅毛」再用電話通知戊○○，叫戊○○至臺中市○○路統
    一超商旁或文心路水舞饌旁某輛車子底下拿錢，由戊○○與
    丙○○、己○○、甲○○、丁○○等詐欺集團成員朋分。其
    中於98年11月4 日17時18分許，以大陸地區海南省海口市工
    業銀行王尤如0000000000000000000號帳戶，詐騙得人民幣5
    萬元。而該詐欺集團採無底薪制，其中甲○○、丁○○可分
    得各自詐騙所得金額之百分之５；己○○、丙○○可分得各
    自詐騙所得金額之百分之７，其餘均由戊○○取得，其等即
    以此方式，朋分詐騙所得之贓款。嗣於99年2月9日上午11時
    10分許，為警持搜索票在臺中市○○路533巷110號房屋內，
    扣得戊○○所有NOKIA行動電話0000000000號電話1支（含SI
    M卡），及宏碁筆記型電腦1台；於同日上午11時30分許，在
    臺中市○○路○段76巷12弄6號4樓之1機房內，扣得戊○○所
    有供犯罪所用之筆記型電腦4台、電話機14具、節費器4台、
    無線網路分享器1台、 3合1列表機1台、計算機1台、教戰守
    則18張、筆記本及記事單資料1袋、福州人民法院傳票1張、
    福州人民法院判決書1 張、大陸人民基資58張、房屋租賃契
    約書1本、供犯罪所用之行動電話4支、 吸食器1個（戊○○
    所涉施用毒品部分，已另簽分案偵辦中）、己○○所有供犯
    罪所用之行動電話1支、甲○○所有供犯罪所用之行動電話2
    支、丙○○所有供犯罪所用之行動電話1 支等物。因認丙○○、甲○○、丁○○就此部分共同涉犯刑法第339條第1項之
    詐欺取財罪嫌。
二、按犯罪事實應依證據認定之，無證據不得認定犯罪事實；又
    不能證明被告犯罪者，應諭知無罪之判決，刑事訴訟法第15
    4條第2項、第301條第1項分別定有明文。次按認定不利於被
    告之事實，須依積極證據，苟積極證據不足為不利於被告事
    實之認定時，即應為有利於被告事實之認定，更不必有何有
    利之證據；再者，認定犯罪事實所憑藉之證據，無論為直接
    證據或間接證據，其為訴訟上之證明時，均須達於一般之人
    不至有所懷疑，而得確信其為真實之程度，始得據為有罪之
    認定，倘未達此程度，而有合理性之懷疑存在時，即無從遽
    為有罪之確信（最高法院30年上字第816號、76年台上字第4
    986 號等判例意旨參照）。另刑事訴訟法第161條已於91年2
    月8日修正公布，其第1項規定：檢察官就被告犯罪事實，應
    負舉證責任，並指出證明之方法。因此，檢察官對於起訴之
    犯罪事實，應負提出證據及說服之實質舉證責任。倘其所提
    出之證據，不足為被告有罪之積極證明，或其指出證明之方
    法，無從說服法院以形成被告有罪之心證，基於無罪推定之
    原則，自應為被告無罪判決之諭知（最高法院92年度台上字
    第128號判例意旨參照）。
三、證據能力部分：
    按被告以外之人於審判外之陳述，雖不符刑事訴訟法第159
    條之1至同條之4之規定，而經當事人於審判程序同意作為證
    據，法院審酌該言詞陳述或書面陳述作成時之情況，認為適
    當者，亦得為證據；當事人、代理人或辯護人於法院調查證
    據時，知有第159條第1項不得為證據之情形，而未於言詞辯
    論終結前聲明異議者，視為有前項之同意；乃該法第159 條
    之5 所明定。查本件在下列判決理由中所臚列被告以外之人
    於審判外之陳述經援引為證據者（包括各項書證），因檢察
    官與被告及其選任辯護人於本案辯論終結前，對證據能力均
    不爭執，本院審酌各該證據作成時之狀態，亦未見有非法取
    得之情形，且適合作為本案之證據使用，故依上開刑事訴訟
    法所定，均有證據能力，先予敘明。
四、公訴人認上訴人即被告（下稱被告）丙○○、甲○○、丁○○共同涉犯上開詐欺取財罪嫌，係以上開事實有被告丙○○
    、甲○○、丁○○及同案被告戊○○、己○○於警詢、偵查
    中之供述，及卷附臺灣臺中地方法院通訊監察書、通訊監察
    譯文、現場圖、現場照片、警製作之詐騙集團組織架構圖、
    扣押物品清單等，暨扣案如犯罪事實欄所述之物品等，足以
    證明全部犯罪事實，為其論據。訊據被告丙○○、甲○○、
    丁○○均否認有此部分詐欺取財之犯行，被告丙○○、甲○○、丁○○辯稱其等分別於99年1月中旬、98年12月、99年1
    月中旬始加入戊○○籌組之詐欺集團工作，確未參與本件於
    98年11月4日之詐欺取財犯行等語。
五、經查：公訴意旨雖認被告丙○○、甲○○、丁○○三人與同
    案被告戊○○、己○○、綽號「紅毛」、「火鍋」（即發哥
    ）之不詳姓名成年男子等人，自98年11月間起，組成詐欺集
    團，被告丙○○、甲○○、丁○○三人並參與其中於98年11
    月4日17時18分許， 以大陸地區海南省海口市工業銀行王尤
    如0000000000000000000號帳戶，詐騙得人民幣5萬元之詐欺
    取財犯行。惟查：(一)、被告丙○○於警詢時供稱：「我是在
    99年1月20日左右從菲律賓回國後才進入該詐騙機房。 約半
    年前是我與朋友在酒店內喝酒時認識戊○○的，當時就知道
    他在從事詐騙大陸地區人民，之後彼此有連絡， 才於99年1
    月20日左右回國（按，丙○○係於99年1月16日返台， 有其
    依入出境資訊連結作業系統查得之出入境資料在卷可憑）後
    ，向他應徵才進入該機房工作」等語；於偵查中亦供稱：「
    （何時開始詐騙？）我是於99年1 月中旬加入的，我從菲律
    賓回來台灣後開始，我是擔任二線假公安」等語；復於原審
    供稱其在99年1月15 日左右回台灣後，就直接進入戊○○之
    詐騙集團等語。又，被告丁○○與被告丙○○係男女朋友關
    係，其係與丙○○一起至戊○○設於上址之機房從事詐騙大
    陸地區人民之工作等情，業據其於警詢時供述在卷；其於偵
    查中亦供稱：「我是於99年1 月中旬開始，我是擔任第一線
    假電信客服人員」等語，及於原審羈押訊問時供稱：「（何
    時從事詐騙工作？）從菲律賓回來，約在99年1 月中旬起做
    到查獲日止」，暨於原審審理時供稱其參與戊○○詐騙集團
    之情形如丙○○所述。再，被告甲○○於警詢時供稱其係於
    98年12月20幾日，戊○○聯絡其前往上開詐騙機房工作，其
    係擔任第一線接聽電話之工作等語；偵查中亦供稱：「我是
    於98年11月中旬開始，我是擔任第一線假電信客服人員」；
    原審審理時復稱係於12月開始分擔第一線人員接聽電話之工
    作等語。是依被告丙○○、甲○○、丁○○上開各次供述觀
    之，其等均未供述各自曾參與98年11月4日17時18 分許，對
    大陸地區人民詐騙得人民幣5萬元之犯行甚明。 (二)、另共同
    被告戊○○於警詢供述被告丙○○、丁○○、甲○○參與詐
    欺犯行之時間分別為99年1月初、99年1月初（按，丙○○、
    丁○○均於99年1月16 日返台，有其依入出境資訊連結作業
    系統查得之出入境資料在卷可憑，此部分戊○○供述之時間
    雖略有出入，然依其供述，並未供稱丙○○、丁○○二人，
    係於98年11月間即參與詐欺集團之犯行）及98年12月初，並
    未供述被告丙○○、丁○○、甲○○於98年11月間起即參與
    詐欺集團之犯行。而共同被告己○○於警詢固稱詐騙大陸地
    區人民第一線人員為假冒中國電信客服之人員，第二線人員
    為假冒公安之人員，第三線人員假冒金融局科長，第一線人
    員為丁○○、甲○○，第二線為丙○○、己○○，第三線為
    戊○○，並稱其於98年11月初即進入該詐騙機房工作等語。
    然共同被告己○○於警詢時亦未指明被告丙○○、丁○○、
    甲○○等三人加入詐欺集團之確切時間，自不能因此遽認被
    告丙○○、丁○○、甲○○等三人於98年11月間起即加入上
    開詐欺集團，而有參與前揭於98年11月4日17時18分許，對
    大陸地區人民詐騙得人民幣5萬元之犯行。(三)、另被告丙○○、甲○○、丁○○三人於原審99年4月27日行準備程序時
    雖均曾供述：「我承認有起訴書所載之犯罪事實。確認：對
    於檢察官起訴書所指成立七次詐欺取財罪我認同」，然復均
    稱：「我加入的過程與我在99年4月2日法院訊問時所言相同
    」。而稽之被告丙○○、甲○○、丁○○三人於原審99年4
    月2日訊問時所供，被告丙○○係供稱：「我是在被查獲前
    10幾天加入集團的」，被告甲○○供稱：「我是在98年12月
    中加入集團」，被告丁○○供稱：「我是在被查獲前10幾天
    跟丙○○加入集團的」。就被告丙○○、甲○○、丁○○三
    人於原審所供述其等分別參與詐欺集團之時間既均在98年11
    月4日之後，則其等又一致供稱承認有起訴書所載之「於98
    年11月4日17時18分許，以大陸地區海南省海口市工業銀行
    王尤如0000000000000000000號帳戶，詐騙得人民幣5萬元」
    犯行（7次犯行中最早之1次），則其各自所為自白參與前揭
    98年11月4日17時18分許該次詐欺犯行之供述，顯係前後矛
    盾，非無瑕疵，均難以憑採而為不利於被告三人之認定。再
    ，原審審理時雖曾對被告丙○○、丁○○二人問訊以：「你
    與丁○○在98年年中就已認識戊○○，是否在98年11月間就
    知道戊○○要籌組詐騙集團犯罪，而你們也有意參加？」被
    告丙○○答稱：「是，因為我在99年1月中旬之前有先去菲
    律賓工作，等到我在1月中旬，大約15日左右回台灣之後，
    我就直接進入戊○○的詐騙集團，我負責分擔二線人員接聽
    電話的工作，丁○○跟我同時去菲律賓工作，跟我同時返國
    ，也跟我一起進入戊○○的詐騙集團後，丁○○負責分擔一
    線人員接聽電話的工作」，被告丁○○亦答稱「如丙○○所
    述」；另被告甲○○則供稱：「我於98年10、11月認識戊○○的，戊○○找到我到他的集團工作，只是我是從12月中才
    開始分擔第一線人員接聽電話的工作」等語。然按「刑法上
    之共同正犯，以有意思之聯絡行為之分擔為要件，本案上訴
    人於他人之犯罪，既無聯絡之意思，又無分擔實施之行為，
    即不得以共犯論」、「共同實施犯罪行為之人，在合同意思
    範圍以內，各自分擔犯罪行為之一部，相互利用他人之行為
    ，以達其犯罪之目的者，即應對於全部所發生之結果，共同
    負責」（最高法院18年上字第673號、28年上字第3110號判
    例意旨參照）。查，被告丙○○與丁○○於98年11月間，雖
    已知悉共同被告戊○○要籌組詐騙集團犯罪，且有意參加，
    然其二人並未明確表示知悉之確切日期，已難認定其二人係
    在98年11月4日以前知悉；且所稱有意參加，究係僅止於各
    人心中之意願？抑或已與戊○○達成犯罪意思之聯絡，語意
    亦未明，自不能將之逕解讀為被告丙○○與丁○○於彼時即
    與戊○○就參加詐欺集團犯罪，有犯意聯絡，此另觀卷附本
    院依入出境資訊連結作業系統查得被告丙○○與丁○○二人
    出入境資料，顯示其二人於98年11月24日出境，至99年1月
    16日入境等情，益為顯然。蓋被告丙○○與丁○○若於出國
    前與戊○○就參加詐欺集團犯罪分工各節，已有犯意聯絡，
    豈會出國長達50餘日，此顯不合常理！另依被告甲○○前開
    供述，亦未明確表示戊○○找到伊之時間，且被告甲○○復
    未明確表示當時其已應允要至戊○○之詐欺集團工作，是均
    難以被告三人上開供述而為其等不利之認定。(五)、再，卷附
    臺灣臺中地方法院通訊監察書、通訊監察譯文、現場圖、現
    場照片、警製作之詐騙集團組織架構圖、扣押物品清單等，
    暨扣案如犯罪事實欄所述之物品等，均尚不足以證明被告三
    人有與共同被告戊○○、己○○共犯本件其中「於98年11月
    4日17時18分許，以大陸地區海南省海口市工業銀行王尤如
    0000000000000000000號帳戶，詐騙得人民幣5萬元」之犯行
    。綜上，公訴人所提出之證據，尚不足為被告三人此部分有
    罪之積極證明，無從說服本院以形成被告三人有罪之心證。
    此外，復查無其他積極明確之證據足以證明被告三人有公訴
    人所指之上開犯行，被告三人否認有此部分犯行並所為之辯
    解，尚非無可取。原審未查，遽對被告三人此部分論罪科刑
    ，自有未合。被告三人執此上訴，指摘原判決此部分不當，
    為有理由，自應由本院將原判決關於丙○○、甲○○、丁○○共同犯詐欺取財罪一罪（即原審判決事實欄二、犯罪事實
    關於所示之詐欺取財犯行）及定應執行刑部分撤銷，並以
    不能證明被告三人有此部分犯行，而為被告三人此部分無罪
    之諭知。
據上論結，應依刑事訴訟法第三百六十九條第一項前段、第三百
六十四條、第三百零一條第一項前段，判決如主文。
本案經檢察官乙○○到庭執行職務。
中    華    民    國    99    年    8     月    11    日
            刑事第九庭    審判長法  官  江  德  千
                                法  官  賴  妙  雲
                                法  官  莊  深  淵
以上正本證明與原本無異。
不得上訴。
                                書記官  林  元  威
中    華    民    國    99    年    8     月    11    日

司法院資訊處製作；財團法人民間司法改革基金會備份。
